【裁判字號】    96,交聲,749
【裁判日期】    970131
【裁判案由】    聲明異議
【裁判全文】
臺灣臺中地方法院交通事件裁定         96年度交聲字第749號
原處分機關  交通部公路總局臺中區監理所臺中市監理站
異  議  人
即受處分人  甲○○
上列受處分人因違反道路交通管理處罰條例案件，對於交通部公
路總局臺中區監理所臺中市監理站民國九十六年七月九日所為之
處分（裁監稽違字第裁六一－ＧＤ0000000、ＧＤ000
0000號裁決書），聲明異議，本院裁定如下：
    主  文
原處分均撤銷。
甲○○均不罰。
    理  由
一、原處分機關交通部公路總局臺中區監理所臺中市監理站係以
    ：異議人即受處分人甲○○所有之車牌號碼ＹＪＺ－九七九
    號重機車，於民國九十六年四月二十五日十六時九分許，行
    經臺中市○○路與民權路口處，因「未依規定兩段式左轉」
    及「拒絕停車接受稽查而逃逸」之交通違規事由，為警逕行
    舉發，依道路交通管理處罰條例第四十八條第一項第二款、
    第六十條第一項規定，各裁處受處分人罰鍰新臺幣（下同）
    一千八百元及六千元。
二、本件聲明異議意旨略以：裁罰單位應提出本案相關之違規證
    明文件或照片，方能認定確有違規事實，惟迄今並未見有相
    關書面資料，難令人信服。本案裁罰乃逕行舉發，但裁罰單
    位並未提供相關之違規證明文件及照片，致使伊無辜受罰。
    且當時伊所有之該機車係置於家中，無人騎乘，並未行經該
    違規路段，爰聲明異議等語。
三、按道路交通管理處罰條例第八十九條雖明定：「法院受理有
    關交通事件，準用刑事訴訟法之規定」，惟「準用」並非完
    全適用所援引之法規，而是在性質相容範圍內，類推適用該
    法規。然交通警員製單舉發違反道路交通管理處罰條例所列
    之違規事實，本質上為行政處分，是法院受理交通異議案件
    ，乃是對於交通舉發行政處分審查是否違法，性質上應屬行
    政爭訟過程，與普通法院審理刑事案件之原則不同。據此，
    刑事訴訟法就犯罪證據有關之規定中，如「無罪推定」、「
    罪疑唯輕」及「嚴格證明」等法則，與屬行政秩序罰之交通
    違規裁罰本質不合之部分，自不在準用之列。交通警員製單
    舉發違反道路交通管理處罰條例所列之違規事實，本質上既
    為行政處分，係公務員基於職務上權力，依法就特定之具體
    事件所為具公法上效果之單方行政行為，基於公務員為公法
    上行為具有公信力之原則，該行政處分當可被推定為真正，
    其據以依法處分之事實認定亦為正確無誤。反之，若謂公務
    員之一切行政行為，均需預留充分之證據，以證明其所認定
    之事實為真，則國家行政勢必受到相當程度之阻礙，而且相
    關行政目的亦難以順利達成，故刑事訴訟法中就犯罪證據有
    關之規定，與屬於行政秩序罰之交通違規裁罰本旨不相符合
    之部分，自不在得以準用之列。從而，交通違規行政爭訟之
    舉證責任原理，非如刑事案件中，應超越任何合理懷疑始可
    為有罪判決者之嚴格證明程度，而係應與民事訴訟之舉證責
    任原理相類似，亦即基本上應就行政機關與人民所各自主張
    有利於己之事實，分配其應盡之舉證責任（臺灣高等法院臺
    中分院九十六年度交抗字第二五六號裁定參照）。再按汽車
    駕駛人之行為有不服指揮稽查而逃逸或經以科學儀器取得證
    據資料證明其行為違規者，當場不能或不宜攔截製單舉發者
    ，得逕行舉發，前開逕行舉發，應記明車輛牌照號碼、車型
    等可資辨明之資料，以汽車所有人為被通知人製單舉發；受
    舉發違反道路交通管理事件之受處罰人，認為受舉發之違規
    行為應歸責他人者，應於舉發違反道路交通管理事件通知單
    應到案日期前，檢附相關證據及應歸責人相關證明文件，向
    處罰機關告知應歸責人，處罰機關應即另行通知應歸責人到
    案依法處理。逾期未依規定辦理者，仍依本條例各該違反條
    款規定處罰，道路交通管理處罰條例第七條之二第一項第四
    款、第七款及第八十五條第一項分別定有明文。同條例第八
    十五條第一項及違反道路交通管理事件統一裁罰標準及處理
    細則第三十六條雖科予「汽車所有人」於一定期限內負有告
    知違規駕駛人之義務，否則即以「汽車所有人」為處罰之對
    象，其目的在於處罰機關對於逕行舉發案件，究應處罰汽車
    「所有人」或「駕駛人」有所遵循，並非使處罰對象發生終
    局變更，而是以形同法律推定之方式避免交通違規行為人僥
    倖脫法，然而就汽車所有人確非違規當時之駕駛人之情況下
    ，如不予區分固守前揭規定，實有違行政程序法第六條禁止
    差別待遇之平等原則，及同法第七條比例原則之明文規定。
    蓋因真正駕駛人交通違規情節雖有輕重之別，但汽車所有人
    疏未將該名駕駛人之姓名、年籍資料及時通報予處罰機關，
    至多僅為法定作為義務之違反，就其不作為態樣而言並無輕
    重高下之不同，自不得將原應處罰駕駛人高低不等之不利益
    結果，全然轉嫁由汽車所有人承擔。否則，勢將造成處罰機
    關對於汽車所有人相同違反告知義務行為之處罰內容，取決
    於他人交通違規情節之輕重，自係就同一行政不法事件而為
    相異之處理，且無明顯可為差別待遇之合理基礎，實難謂與
    行政程序法第六條揭櫫之平等原則無違（臺灣高等法院臺中
    分院九十六年度交抗字第一０一一號裁定參照）。倘非因同
    條例第七條之二第一項第一至六款違規事由，除有同條項第
    七款經以科學儀器取得證據資料證明其行為違規，或法有明
    文對於汽車所有人為處罰者外，亦不得以汽車所有人為受通
    知人逕行舉發，而依同條例第八十五條第一項課與汽車所有
    人告知應歸責人之義務，仍應由舉發或處分機關查明駕駛人
    為何人，並對於受處分人有違規行為事實負舉證責任。
四、經查：本件交通違規之機車駕駛人為頭戴安全帽之男性，業
    據證人即舉發本件交通違規之員警乙○○在本院訊問時證述
    明確，此與受處分人為女性之情形已有未合，則舉發員警所
    親眼目睹之違規車輛應非由受處分人駕駛，已堪認定。又證
    人乙○○雖於本院訊問時表示不會記錯車號等語，然其亦證
    稱該車行駛速度極快，則依憑員警瞬間目視所見，是否全無
    錯認誤看之虞？已非全然無疑。而員警針對拒絕接受攔停受
    檢之車輛舉發違規，固難期待均能攜帶相機或攝影器材，隨
    時捕捉違規車輛當時之畫面，惟現今路口監視設備甚為普及
    ，舉發機關如能過濾取得該部違規車輛行經鄰近道路之畫面
    以供本院憑參，再輔以員警到場具結作證之證詞，方能駁斥
    行為人所提出之不在場抗辯或證據資料欠缺之疑慮。本案中
    既已無從認定受處分人即為機車駕駛人，其所有之該部機車
    是否確屬員警認定之違規車輛？實有疑慮。受處分人已提出
    不在場之證明，舉發機關除憑上開證人乙○○之證詞外，尚
    乏其他積極證據足供參佐，難認已盡其舉證責任而立於「優
    勢證據」之地位。退步以言，縱認受處分人即為違規車輛之
    所有人，然其於前述時、地並無駕車行為，原非上開交通管
    理處罰條例規定之受罰主體，依前所述亦不得僅以受處分人
    未依同條例第八十五條第一項於應到案日前檢附資料告知應
    歸責人，而遽予裁罰。從而，既無證據證明受處分人即為本
    件違規事實所應受處罰之對象，原處分機關交通部公路總局
    臺中區監理所臺中市監理站未經詳查即遽予裁罰，容有未洽
    。原處分均應予撤銷，並由本院另為受處分人均不罰之諭知
    。
五、據上論斷，應依道路交通管理處罰條例第八十七條第二項、
    道路交通案件處理辦法第二十條，裁定如主文。
中    華    民    國    97    年    1     月    31    日
                  交通法庭  法  官  高文崇
上正本證明與原本無異。
如不服本裁定，應於送達後五日內，向本院提出抗告狀。
                            書記官  林淑慧
中    華    民    國    97    年    1    月    31    日


司法院資訊處製作；財團法人民間司法改革基金會備份。
